【裁判字號】    94,家上,261
【裁判日期】    950711
【裁判案由】    離婚等
【裁判全文】
臺灣高等法院民事判決                 94年度家上字第261號
上  訴  人  乙○○
訴訟代理人  張迺良律師
            蔡亞寧律師
被  上訴人  丙○○
訴訟代理人  李璧合律師
上列當事人間請求離婚等事件，上訴人對於中華民國94年8月30
日臺灣基隆地方法院93年度婚字第373號第一審判決提起上訴，
本院於95年6月27日言詞辯論終結，判決如下：
    主      文
上訴駁回。
第二審訴訟費用由上訴人負擔。
    事實及理由
一上訴人起訴主張：兩造間有婚姻關係，現仍存續中，育有一子
  陳碩偉（民國○○年○月○日生），原本同住在基隆市○○區○○
  街26巷107號3樓（下稱基隆家）。婚後，被上訴人常打電話到
  伊公司吵鬧，嚴重影響伊工作，復叨唸伊不為其買大鋼琴，亦
  常拉扯伊，及摔家用品，且與伊家人幾乎不往來，更不准伊與
  好友聯絡，連與鄰居打招呼，亦會招致責罵。迨於89年8月間
  ，被上訴人又鬧脾氣而到客廳睡，自此兩造即未再同房。詎被
  上訴人竟於同年9月12日午夜，持刀進入臥室，將刀刺入床墊
  ，令伊驚嚇莫名，伊往後於睡覺時，即將房門鎖上，以免遭遇
  不測。又伊任職美國優利系統股份有限公司（下稱台灣優利公
  司）時，年薪約有新臺幣（下同）300萬元，連同銀行存摺、
  提款卡全數交由被上訴人支配，每月祇領數千元零用，惟被上
  訴人未按月給付伊母親生活費，伊乃取消其對伊帳戶之支配權
  ，雖發現存款已遭被上訴人提領致僅餘幾百元，然伊每月仍給
  付其4萬元生活費，被上訴人自無在外謀生之必要。惟被上訴
  人於90年2月間未經協商，即攜子搬往台中居住，迄至92年6月
  間，經被上訴人以電話與伊聯絡有關陳碩偉接受義務教育之地
  點事宜時，伊囿於既成事實，始同意陳碩偉之戶口遷往台中，
  並在台中接受教育，但被上訴人卻藉機併將其戶口遷出，長住
  台中，甚少返家，惡意遺棄伊，且兩造分居迄今已5年餘，夫
  妻間並無正常之性生活，況被上訴人之無理取鬧、責罵、施暴
  於伊，已使伊尊嚴盡失，心生恐懼，並致兩造婚姻發生破綻，
  難再維持，爰依民法第1052條第1項第5款、第2項規定請求判
  決離婚，並酌定對於陳碩偉權利義務之行使或負擔由伊任之等
  語。
二被上訴人則以：兩造婚後，感情融洽，伊並無對上訴人施暴或
  以電話騷擾之舉，亦未禁止上訴人與朋友交往，更未排斥上訴
  人家人。伊因婚前即在台中二中音樂班任教，晚上亦有私人家
  教學生，故於婚後，每週均在基隆、台中奔波，當陳碩偉在台
  中出生，亦由娘家聘請奶媽幫忙照顧，以免影響上訴人工作情
  緒。迨於86年底，伊母親遭到歹徒綁架勒贖，伊父親遂決定搬
  離台灣，遷往蘇州，上訴人亦決定在伊父親之公司擔任副總經
  理，以期儘早接掌事業，全家併移往蘇州居住。詎伊父親公司
  於87年7月間，因受金融風暴影響而宣告倒閉，雖伊父親及上
  訴人均失業，惟伊父親仍支應伊生活費，且兩造於88年2月間
  攜子回台過年，伊並交付上訴人母親15萬元紅包。未久，上訴
  人於88年3月間任職捷元公司香港業務總監，又於89年6月初任
  職台灣優利公司副總，伊均一路隨行，惟上訴人自此即常晚歸
  ，對伊惡言相向，並於同年9月間以兩造個性不合，要求離婚
  未果，即常吵鬧要搬離家，不願見到伊母子，並對伊人身攻擊
  ，復鎖起臥室房門，不讓伊進入，致無正常性生活，伊始終隱
  忍，以免家庭破碎，並開始出外找教授鋼琴及聲樂之工作，期
  能減輕上訴人負擔。詎上訴人曾故意將從台中授課完畢趕回家
  之伊，反鎖門外，更於90年1月間未經告知即更改全部存款銀
  行密碼，伊為生計，經友人介紹到台中縣烏日鄉明道中學兼課
  ，週五一下課即趕回基隆家，因兩地奔波甚苦，經徵得上訴人
  同意，遂於同年4月在台中市西屯區○○○街149號11樓之6（
  下稱台中家）租屋居住，惟假日均會攜子回基隆家與上訴人團
  聚，上訴人並同意陳碩偉在台中就讀，維持正常和樂之家庭生
  活。上訴人竟一再以兩造個性不合要求離婚，拒絕與伊溝通，
  甚至未經告知即更換基隆家門鎖，令無過失之伊實難接受。伊
  既無惡意遺棄上訴人，兩造間亦無難以維持婚姻之重大事由，
  且陳碩偉尚年幼，亟須完整家庭享受父母之愛，上訴人請求離
  婚並無理由等語為辯。
三原審為上訴人敗訴之判決，上訴人提起上訴，其上訴聲明為：
  (一)原判決廢棄。
  (二)准上訴人與被上訴人離婚，對於兩造所生之子陳碩偉權利義
    務之行使或負擔由上訴人任之。
  被上訴人則聲明：上訴駁回。
四兩造不爭執之事實：
  (一)兩造於85年3月29日結婚，現婚姻關係仍存續中，育有一子
    陳碩偉，原設籍並同住在基隆家（台灣台北地方法院93年度
    婚字第795號卷〈下稱台北地院卷〉36頁-戶籍謄本）
  (二)上訴人於89年6月間任職台灣優利公司後，將其收入、銀行
    存摺及提款卡交由被上訴人支配，被上訴人未每月給付上訴
    人母親生活費，迨於90年1月間，上訴人收回經濟大權後，
    其花旗銀行帳戶餘402.31元，華僑銀行帳戶餘510元（台北
    地院卷100-102頁，本院卷(一)64、65、234頁-花旗綜合月結
    單、存摺影本、證人即上訴人之母陳魏南華之證詞）。
  (三)被上訴人自90年2月間起至台中工作，需在台中住宿，仍有
    返回基隆家，被上訴人之母黃顏秀鑾於90年4月15日在台中
    租屋供其與被上訴人母子長住，上訴人亦曾至台中家探視（
    台北地院卷32-36頁，台灣基隆地方法院93年度婚字第373號
    卷〈下稱基隆地院卷〉57、125、137-140頁，本院卷(一)150
    、151頁-陳碩偉護照、戶籍謄本、租賃契約書、本院準備程
    序筆錄）。
  (四)被上訴人自90年8月1日起迄今受聘在台中縣烏日鄉明道高中
    教授音樂，嗣經上訴人同意，於92年6月6日將陳碩偉戶籍遷
    入台中家，並在台中接受義務教育，被上訴人亦同時將其戶
    籍遷入台中家（台北地院卷37-42、69-73頁，基隆地院卷第
    113- 116、144頁-教師聘約、戶籍謄本、聘書、課程表、教
    師藝文活動表）。
  (五)上訴人於89年12月31日至93年5月間，共提出3次離婚協議書
    要求被上訴人與其離婚（台北地院卷60-63頁）。
  (六)上訴人於93年6月18日更換基隆家門鎖，未交付新鑰匙予被
    上訴人，被上訴人於同年7月10日返家後，即找鎖匠破壞門
    鎖，另更換門鎖（基隆地院卷77、130頁，本院卷(一)40、64
    頁-證人即被上訴人同學黃淑微之證詞、上訴人於原審所提
    民事告訴理由狀、上訴人辯論意旨狀、本院準備程序筆錄）
    。
  (七)93年5月母親節時，兩造攜子與上訴人母親等家人同慶（基
    隆地院卷66、83頁，本院卷(二)234頁-照片、證人即上訴人之
    姊陳淑娟、陳魏南華之證詞）。
  (八)上訴人自89年9月間開始，於睡覺時將臥室房門反鎖，兩造
    無正常性生活，迄今已5年餘（基隆地院卷149頁）。
五上訴人主張被上訴人於90年2月間，未徵得其同意，無故攜子
  離開基隆家，其嗣始知被上訴人母子搬往台中長住，被上訴人
  亦未經其同意，將戶口遷出基隆家，顯係惡意遺棄其等語，惟
  為被上訴人所否認。經查：
  (一)按夫妻之一方，以惡意遺棄他方在繼續狀態中者，為判決離
    婚之原因，民法第1052條第1項第5款定有明文。又按「夫妻
    互負同居之義務，為民法第一千零零一條所明定，夫妻之一
    方無正當理由而與他方別居，固屬違背同居義務，惟同法第
    一千零五十二條第五款所謂以惡意遺棄他方，不僅須有違背
    同居義務之客觀事實，並須有拒絕同居之主觀情事始為相當
    」、「夫妻互負同居之義務，如無不能同居之正當理由，拒
    絕與他方同居，即係民法第一千零五十二條第五款，所謂以
    惡意遺棄他方」、「夫妻之一方以惡意遺棄他方者，不僅須
    有違背同居義務之客觀事實，並須有拒絕同居之主觀情事」
    ，最高法院40年台上字第91號、29年上字第254號、49年台
    上字第1251號判例參照。
  (二)被上訴人抗辯兩造與子原本居住並設籍在基隆家，經上訴人
    同意，乃於90年2月間起至台中工作，由短暫留宿台中，到
    90年4月15日起與其母、子在台中租屋長住，並自90年8月1
    日起迄今，受聘在明道高中任教，偶於假日始返回基隆家，
    上訴人亦曾到台中家居住之事實，業據提出戶籍謄本、租賃
    契約書、明道高中教師聘約、聘書、課程表、教師藝文活動
    表、台汽客運車票及國光號客運車票等件為證（台北地院卷
    32-42、69-73、90-111頁，基隆地院卷57、113-116、125、
    137 -140、144頁），並經證人黃顏秀鑾於94年3月24日在原
    審證稱：其於90年4月間搬到台中住，被上訴人於假日會回
    基隆家，其不是每次均陪被上訴人母子回基隆家，上訴人亦
    有去台中家住等語（基隆地院卷74、75頁），另證人陳碩偉
    亦於94年4月19日在原審證稱：搬到台中後，放假時就會搭
    國光號回基隆家，上訴人曾到台中家與其同睡等語（基隆地
    院卷124、125頁），並於95年1月24日在本院證稱：「外婆
    大部分陪我們從台中上去基隆家裡住，我們是搭國光號客運
    去的」、「（問：當初搬到台中之時，爸爸有無打電話給你
    們或去看你們？）沒有，他根本不理我們，有時媽媽還鼓勵
    我打電話給爸爸，當我打電話給爸爸的時候，爸爸有問我好
    不好，並沒有很生氣問我們搬到哪裡，我上幼稚園的時候，
    爸爸就有去台中找過我們。」等語明確（本院卷(一)83、84頁
    ），上訴人亦不爭執被上訴人到台中工作後，兩造仍有往返
    之事實（基隆地院卷57頁），並有照片彩印可稽（台北地院
    卷66、68頁），且自陳：「當時被告〈即被上訴人〉有一個
    工作機會，詢問原告〈即上訴人〉意見，原告當時認為工作
    可以使被告有個重心，加上原告工作為新設部分，成敗難料
    ，故而鼓勵其接受該份工作」等語，有上訴人原審準備(一)狀
    、言詞辯論意旨狀可稽（台北地院卷頁92頁反面，基隆地院
    卷155頁），復於95年1月9日在本院陳稱：其認為被上訴人
    之重要收入為家教，以前在北部有教學生，倘有固定之工作
    ，較好轉移被上訴人情緒注意力等語（本院卷(一)64頁），應
    認上訴人同意被上訴人攜子至台中工作並居住。倘被上訴人
    果真攜子不告而別，衡情上訴人應會立即報警尋找，更不會
    放心自90年5月14日起每月約出國1次（計至90年12月20日止
    ，共出國9次），亦不會於92年6月間同意被上訴人將陳碩偉
    之戶口遷入台中，並在台中接受義務教育，有兩造所不爭執
    之上訴人護照、入出境查詢結果、戶籍謄本、上訴人於原審
    言詞辯論意旨狀可稽（本院卷(二)49、50、52、59頁，基隆地
    院卷144頁，台北地院卷41、42頁）。上訴人遲至被上訴人
    母子將戶口遷出基隆家1年餘，始主張被上訴人無故攜子離
    家，上開車票非被上訴人母子返回基隆家所使用之車票云云
    ，殊難採信。
  (三)上訴人雖稱其收入甚豐，被上訴人無庸外出工作，且其未同
    意被上訴人至台中工作，被上訴人縱要去台中工作，亦無庸
    攜帶陳碩偉同去，嗣為顧及陳碩偉之學前教育已在台中進行
    等既成事實，始同意陳碩偉之戶口遷往台中及接受義務教育
    云云，然為被上訴人所否認，且查上訴人收入雖豐，惟於支
    付房貸、兩造及子之生活開銷費後，所剩不多，況上訴人自
    90年1月15日將其銀行帳戶支配權自被上訴人處收回後，遲
    至91年3月起始再按月給付2萬元予被上訴人，且限於陳碩偉
    之生活費，而不願負擔被上訴人之生活費，被上訴人自有外
    出工作以維持生計之必要（詳見後述理由六(九)，於此不贅）
    ；況被上訴人原本在基隆家即曾從事音樂家教工作，倘被上
    訴人家教工作地點仍在基隆家，無庸詢問或徵得上訴人之同
    意，即得為之，若非被上訴人須赴台中工作，否則無庸與上
    訴人討論，並徵得上訴人同意之必要；再者，陳碩偉當時年
    僅4歲，向由被上訴人照顧，以上訴人之工作性質、須常出
    國出差及其母陳魏南華年近80歲（11年2月11日），又未同
    住，家庭支援系統不足等情觀之，上訴人獨立照顧陳碩偉之
    條件較薄弱，有財團法人台灣兒童暨家庭扶助基金會台北市
    南區分事事所函附子女監護權調查報告書建議可稽（基隆地
    院卷22頁），被上訴人倘未攜子同去，顯無法安心至台中任
    教。再者，上訴人若不同意被上訴人攜子去台中工作並居住
    ，衡情於知悉被上訴人母子下落，應速趕往台中將陳碩偉攜
    回，不會任由陳碩偉繼續與被上訴人同住台中，甚至在台中
    進行學前教育，更於91年12月22日與被上訴人母子及黃顏秀
    鑾同慶聖誕節之場面，有照片彩印可稽（台北地院卷66 頁
    ）。是上訴人此部分之主張，要無足取。
  (四)上訴人又稱被上訴人利用其交付戶口名簿、身分證、印章以
    辦理陳碩偉遷出手續之機會，逕於92年6月6日將伊戶口遷出
    ，使遺棄之效果發生一節，非惟為被上訴人所否認，且被上
    訴人上開遷出戶口之舉，應係為配合陳碩偉就學台中，而須
    法定代理人併同設籍在台中市之必要，有戶口名簿可稽（本
    院卷(二)116、117頁），尚難據以認定被上訴人使遺棄之效果
    發生；此外，上訴人復未舉證以實其說，其此部分之主張，
    即乏所據。至於被上訴人在學校放寒暑假期間，雖未攜子返
    回基隆家長住，惟被上訴人除在台中縣明道高中任教外，尚
    有家教工作，尤其上訴人亦明家教工作係被上訴人之重要收
    入（本院卷(一)64頁），而家教工作並無寒暑可言，甚且為熱
    門時段，乃眾所周知之事，被上訴人更無法常返回基隆家居
    住，上訴人徒以被上訴人未於學校放寒暑假返回基隆家住，
    即遽謂被上訴人有惡意遺棄之主觀情事，亦無可採。另被上
    訴人於90年10月5日申租使用號碼「0000000000」之手機，
    其第一次帳單有寄到基隆家，並為兩造所不爭執（本院卷(二)
    60、129、172頁），嗣被上訴人因長住台中，故帳單改寄到
    台中家，亦合於常理，有中華電信股份有限公司臺灣中區電
    信分公司台中營業處函可稽（本院卷(二)89頁），要難認被上
    訴人有離去基隆家之意。
  (五)證人即兩造鄰居鄭津華於94年3月24日在原審結稱：有一次
    被上訴人按其家門鈴，說伊鑰匙無法打開門，其先生即叫伊
    去警衛室用對講機聯絡，後來即有人來開門，被上訴人被鎖
    在門外係已搬到台中住；這幾年有看過兩造全家一起進出一
    次，亦有看過被上訴人返家，被上訴人會問候一下，其不一
    定每次都知道被上訴人回家，最短約1、2週，最長不超過2
    、3月，即會看到被上訴人回家一次，並未看見兩造有爭執
    ，惟有聽過被上訴人在唱歌等語（基隆地院卷77頁）。另上
    訴人自認其於93年6月18日更換基隆家門鎖，未交付新鑰匙
    予被上訴人等語無訛，有上訴人原審告訴理由狀、辯論意旨
    狀可稽（基隆地院卷130頁，本院卷(一)40、64頁），並經證
    人即被上訴人藝專同學黃淑微於94年3月24日在原審結稱：
    「兩造婚後，我還有與他們家來往。（問：你與兩造家庭接
    觸，覺得兩造夫妻感情如何？）很好。（問：93年7月被告
    〈指被上訴人〉有無告訴你他被鎖在基隆家中門外？）有，
    那天傍晚，我接到被告電話，說她被鎖在門外，請我過去幫
    忙，我就趕過去，發現被告用鑰匙進不去，打不開門，就聯
    絡管理員幫忙，後來找鎖匠來開門，鎖匠還說這個鎖是他剛
    來換的，從外面打不開，後來用破壞的方式進入，進去後沒
    有人在家。」等語屬實（基隆地院卷77頁）。顯見上訴人於
    被上訴人去台中工作後，以鎖門或更換門鎖之方式，使被上
    訴人返家受阻，益證上訴人不願與被上訴人同居。
  (六)綜上所述，被上訴人已徵得上訴人同意，攜子至台中工作及
    居住，自係有正當理由而與上訴人別居，且被上訴人於假日
    偶有攜子返回基隆家，並無違背同居義務之客觀事實，況被
    上訴人無意離婚，更無拒絕同居之主觀情事；反觀上訴人自
    89年9月間起，於睡覺時以鎖房門之方式，拒絕與被上訴人
    同房，連去台中探視陳碩偉，亦拒與被上訴人同房，更以鎖
    門及於93年6月間更換基隆家門鎖等方式，讓被上訴人返家
    受阻，是拒絕同居者，應係上訴人，而非被上訴人。依前揭
    說明，被上訴人並無惡意遺棄上訴人在繼續狀態中之客觀事
    實或主觀情事，上訴人自不得依民法第1052條第1項第5款規
    定，請求判決離婚。
六上訴人另主張兩造間有難以維持婚姻之重大事由，無非以被上
  訴人常打電話到其公司吵鬧，復叨唸其不買大鋼琴，更對其拉
  扯及摔家用品，且不准其與好友聯絡或與鄰居打招呼，甚至鮮
  少與其家人往來，亦未依其所囑每月給付1萬元生活費予其母
  ，並自89年8月間起拒與其同房，曾於89年9月12日持刀進入其
  臥室，將刀刺入床墊，令其驚嚇不已；又於90年1月間，其收
  回銀行帳戶之經濟權時，將其存款提領僅餘幾百元，進而自90
  年2月間無故攜子離家，連學校放寒暑假，皆未攜子返回基隆
  家住，兩造分居已5年餘，無夫妻之實等情為其論據，但為被
  上訴人所否認。經查：
  (一)按婚姻以夫妻之共同生活為目的，夫妻應以誠摯相愛為基礎
    ，相互尊重、忍讓與諒解，共同建立和諧美滿幸福之家庭，
    非有足以破壞共同生活或難以維持婚姻之重大事由，夫妻之
    一方固不得任意訴請離婚；惟若夫妻之誠摯相愛基礎動搖，
    彼此難以容忍、諒解，無從繼續保持共同生活之圓滿、安全
    及幸福，而生婚姻之破綻，夫妻之一方即非不得依民法第10
    52條第2項規定請求離婚。又按74年6月3日修正公布之民法
    第1052條增列第2項規定：有前項以外之重大事由，難以維
    持婚姻者，夫妻之一方得請求離婚。但其事由應由夫妻之一
    方負責者，僅他方得請求離婚。其但書部分參照修正理由說
    明，係為求公允始增設該但書之規定。故難以維持婚姻之重
    大事由，夫妻雙方均須負責時，應比較衡量雙方之有責程度
    ，僅責任較輕之一方，得向責任較重之他方請求離婚，如雙
    方之有責程度相同，則雙方均得請求離婚，始符公平。又婚
    姻以夫妻終生之共同生活為目的，凡對家庭生活之美滿幸福
    ，有所妨礙，足以破壞共同生活之重大事由，難以維持婚姻
    者，夫妻之一方即得依民法第1052條第2項規定訴請離婚。
    至婚姻是否難以維持，應斟酌破壞夫妻共同生活之具體情事
    ，是否客觀上達於動搖夫妻之共同生活，而喪失維持婚姻之
    意欲為斷，非以一方主觀之意識為依歸。最高法院90年度台
    上字第213號、第385號判決要旨參見。
  (二)證人即上訴人前任職昆騰公司之同事陳瑞升於94年3月24日
    在原審結稱：其於86年至87年間與上訴人共事，其「覺得」
    被上訴人常打電話來辦公室，幾乎每天好幾通，其無法確定
    兩造在電話中爭吵，但上訴人之情緒「感覺」緊張，想要儘
    快結束談話，「感覺」試圖安撫被上訴人，其「覺得」兩造
    婚姻關係很緊張，曾請上訴人告訴被上訴人不要常打電話來
    公司，上訴人說被上訴人還年輕，比較黏伊，這是第二次婚
    姻，希望能好好經營，惟其未見過被上訴人或與被上訴人交
    談，兩造在講電話時係使用手持聽筒，其聽不到被上訴人講
    電話之內容，係由上訴人通話講話語氣、方式，都怕被別人
    聽到，亦有叫對方「小莉」，上訴人都是跟渠等這樣稱呼伊
    太太等語（基隆地院卷78-80頁），惟陳瑞升之證詞多屬臆
    測，且無法證明兩造有在電話中爭吵鬧一事，況所述各節均
    在86、87年間，為兩造新婚1、2年間，上訴人既容許被上訴
    人常打電話到公司，顯見上訴人當時認為未影響其工作，是
    陳瑞升上開證詞自難為有利於上訴人之認定。
  (三)證人即上訴人前任職IBM之同事許尚旭於同日在原審結稱：
    其於81年間與上訴人在IBM工作，其結婚時，兩造均有到場
    ，未見兩造發生爭執，亦未見被上訴人當場發脾氣，上訴人
    之表情感覺不太好意思，與其交談二、三句即離去，被上訴
    人未與其打招呼，其於86年間與上訴人同車約1小時，即看
    到上訴人接7、8通電話，講話之語氣像在哄小孩，很溫柔等
    語（基隆地院卷80、81頁），非但無法證明兩造有爭執或被
    上訴人情緒不穩之情事，倘當時打電話予上訴人者確為被上
    訴人，依許尚旭之證詞，益證兩造感情甚佳，否則上訴人不
    會以溫柔之語氣對待撥打多通電話之被上訴人。是許尚旭上
    開證詞，亦難為不利於被上訴人之認定。
  (四)證人陳淑娟於同日在原審雖證稱：上訴人婚後，與家人保持
    距離，並稱婚姻生活壓力很大，在香港時，被上訴人曾說要
    離婚，且曾在基隆家將刀子插在上訴人床上，上訴人還說不
    如被上訴人一刀將伊捅死算了，當時上訴人之情緒都崩潰，
    嚎啕大哭云云（基隆地院卷82頁），惟陳淑娟既未與兩造同
    住，且未見過兩造爭吵，上開證詞均係聽自上訴人片面說詞
    所轉述，即屬傳聞證據，而無證據力。至於上訴人所提刀插
    床舖之照片（台北地院卷13-15頁），非惟不明拍攝日期、
    地點，且無法證明係被上訴人所為，自難採信（本院卷(一)63
    頁）。
  (五)證人即上訴人之母陳魏南華於95年3月13日在本院所述：其
    未與兩造同住，兩造未吵架，僅是意見不合；上訴人婚前每
    週會與其吃飯一次，與被上訴人婚後，1年僅1、2次與其吃
    飯；其很少看到陳碩偉，被上訴人對其很陌生，不笑的時後
    ，臉臭臭的，都未與其聊天；有一次母親節時，陳碩偉約5
    、6歲，有一起在外吃飯；上訴人婚前、婚後每月均給其1萬
    元，後來有2年都未給，經詢問上訴人，上訴人稱都是被上
    訴人在管錢，但被上訴人並未曾給其15萬元紅包，且陳碩偉
    亦未主動打電話；其前年到台中看陳碩偉時，被上訴人與親
    家母均跟的很緊，致無法單獨與陳碩偉相處等語（本院卷(一)
    233-235頁），除有關向上訴人詢問生活費未給付部分，係
    聽聞上訴人片面說詞，屬傳聞證據，無證據力外，其餘僅能
    證明其與被上訴人間相處時間不多，被上訴人並未積極拉進
    彼此間之感情，更不懂人情事故，但仍無婆媳糾紛等問題發
    生，尤其，上訴人在兩造同居期間，未曾就此對被上訴人有
    所抱怨，可見被上訴人鮮少與上訴人家人往來，並未造成上
    訴人之困擾，自非原罪。再者，陳魏南華並未與兩造同住，
    亦無法證明兩造有爭執或感情不睦之事，其上開證詞，難為
    有利於上訴人之認定。至於被上訴人所辯有交付15萬元紅包
    予陳魏南華一節，既為陳魏南華所否認，且該金額為奇數，
    與一般習俗給長輩添福增壽之吉利數字不符，況被上訴人無
    法舉證以實其說，應認被上訴人未交付上開紅包予陳魏南華
    。又依被上訴人所述交付上開紅包予陳魏南華之時間，係遠
    在被上訴人甫自香港返台之際，當時兩造感情尚未生變，縱
    令被上訴人未交付上開紅包，亦難據為不利於被上訴人之認
    定。
  (六)證人即曾與被上訴人在義大利留學之同學甲○○於95年3月
    28日在本院結稱：其於兩造婚後，仍有往來，約有3、4次，
    最後一次係在89年中秋節前後，受邀到基隆家去烤肉，兩造
    開車到八堵車站接其夫婦，到兩造家後，被上訴人之母已準
    備好食物，大家邊烤肉邊聊天，上訴人還讓大家聽留聲機及
    唱片，兩造還與小孩一起隨歌起舞，氣氛很好，上訴人與被
    上訴人母親就black tea中譯名稱為紅茶或黑茶之對話甚為
    有趣，原本對上訴人之印象是文質彬彬，但卻會為手機電池
    之待電時間長短而變臉，讓其嚇到，兩造無其他互動不佳之
    情形；兩造曾到其家中，其家裡有一台大鋼琴，是其先生所
    贈之禮物，未見被上訴人羨慕，亦未聽到被上訴人說上訴人
    未買送其大鋼琴等語屬實（本院卷(二)62頁），參以被上訴人
    所提兩造與子出遊或在家庭院烤肉等照片（台北地院卷64-
    68頁），應堪認兩造迄至89年中秋節期間，感情仍佳，彼此
    相處融洽。
  (七)上訴人所稱被上訴人於89年8月間又鬧脾氣而搬到客廳睡，
    自此兩造未同房一節，非惟為被上訴人所否認，且上訴人未
    舉證以實其說，自難採信。至於上訴人自認其從89年9月間
    起，於睡覺時將臥室房門反鎖之事實（基隆地院卷149頁）
    ，致被上訴人無法入房同床，基於自尊及顏面，只好自行搬
    出臥房，即使被上訴人向上訴人撒嬌求歡，亦遭上訴人所拒
    （基隆地院卷163、164頁），甚至上訴人至台中探視陳碩偉
    ，亦不願與被上訴人同房。另陳碩偉於94年4月19日在原審
    證稱：「（問：有無看過兩造吵架）沒有，但我看過爸爸瞪
    媽媽，爸爸也會瞪我，讓我覺得害怕」、「（問：住在基隆
    時與何人同睡？）媽媽，因為爸爸的房間門都鎖起」、「（
    問：爸爸是否有告訴你說要幫你找個繼母？）有，是洗澡時
    告訴我的，並且有帶我去過一個阿姨家，爸爸自己從口袋拿
    鑰匙開門，大概是我上小學前的事，爸爸和那個阿姨手牽手
    ，進去房間」、「爸爸在台中只有一次與我同睡，爸爸帶我
    去一個阿姨家的事是真的，爸爸沒有每個禮拜打電話給我們
    」等語（基隆地院卷123-125頁），並於95年1月24日在本院
    證稱：「（問：媽媽帶你去台中住的時候是否有跟爸爸說？
    ）不知道，因為那時候我覺得爸爸都不理我們，不知道原因
    ，因為爸爸那時候不是睡覺就是看電視，也很少跟我講話，
    而且睡覺的時候，會將門鎖上，我與媽媽睡在一起，那時我
    們住在基隆，現在爸爸還是住在基隆，……回到基隆家的時
    候，很少遇到爸爸。（問：尚否有看到爸媽吵架？）沒有，
    爸爸根本不理媽媽，他們談話的次數很少，有時還會瞪我們
    ，我們住到台中之後，爸爸很少打電話給我，大約兩個月一
    次」、「（問：提示原審卷一〈台北地院卷〉第68頁照片彩
    印？）這是前年在基隆家裡烤肉拍的，除非是要媽媽幫忙拿
    烤肉的材料，爸爸才會跟媽媽講話」等語明確（本院卷(一)82
    -84頁）。足徵造成兩造無正常性生活，迄今已5年餘之事實
    ，應可歸責於上訴人拒絕與被上訴人同房，並對被上訴人冷
    漠、不理會所致，而非被上訴人。
  (八)上訴人自被上訴人至台中工作後，以鎖基隆家大門及於93年
    6月18日更換基隆家門鎖之方式，讓被上訴人返家受阻，已
    如前述（詳上述理由五(五)所述），參以上訴人自89年12月31
    日起至93年5月間止，共提出3次離婚協議書要求被上訴人與
    其離婚等情，有離婚協議書可稽（台北地院卷60-63頁），
    足證上訴人有拒絕同居之客觀事實及主觀情事，亦係造成兩
    造長期分居之主因。
  (九)至上訴人自89年6月間任職台灣優利公司後，將其收入、銀
    行存摺及提款卡交由被上訴人支配，迄至90年1月間以被上
    訴人不會理財為由，收回經濟大權，其花旗銀行帳戶餘402.
    31元，華僑銀行帳戶餘510元一節，業據提出為被上訴人所
    不爭執之花旗綜合月結單、存摺影本等件為證（台北地院卷
    100-102頁，基隆地院卷214頁），固堪信為真實。惟查上訴
    人每月薪資入帳約10萬元，每月支出房貸約4萬元，加上上
    訴人個人刷卡開銷及被上訴人提領以支付家用，自然所剩不
    多，況上訴人於90年1月15日即已更改提款卡密碼，此後上
    訴人帳戶存款之扣款等開銷，自非屬被上訴人之行為，且上
    訴人之開銷甚大，否則不會在收回經濟大權後，坐擁年收入
    300餘萬元高薪幾年後，竟僅因辭職失業6個月，即陷於無力
    負擔每月2萬元陳碩偉生活費之程度，須於94年3月23日終止
    在美商保德信人壽公司之保險以支應陳碩偉之生活費（詳後
    述理由(十)所述，不另贅述），適可推知兩造同住期間，上訴
    人個人開銷甚大，顯不敷家用，有原審94年8月16日言詞辯
    論筆錄、花旗銀行VISA白金卡月結單、大來卡月結單、渣打
    銀行信用卡月結單、太平洋SOGO百貨記帳卡、美國運通卡月
    結單、電信費收據、通話明細清單、稅務電子閘門所得明細
    保、美商保德信人壽公司保險單、終止契約通知單等件可稽
    （基隆地院卷215頁，本院卷(一)70、72，卷(二)21、22、121-
    146頁），上訴人徒以上開存摺餘款僅剩幾百元，即指摘被
    上訴人故意提領一空，甚至提領其存款再改存入被上訴人之
    郵局帳戶云云，殊乏所據，對被上訴人亦甚為不公。至於上
    訴人所稱其於收回上開帳戶、提款卡支配權後，每月仍給付
    被上訴人4萬元，自被上訴人搬到台中，其無法聯絡始未給
    付，於90年5月告知被上訴人，往後只願負擔陳碩偉生活費2
    萬元，且須被上訴人帶陳碩偉回來，始願給付一節（基隆地
    院卷215頁），既為被上訴人所否認，上訴人復未舉證以實
    其說，要無可取。應以被上訴人於95年2月20日在本院自認
    上訴人自91年3月後始願支付陳碩偉每月生活費2萬元，不願
    負擔其生活費等語，較為可採（本院卷(一)151頁）。
  (十)上訴人復稱被上訴人原於89年間為自己及陳碩偉投保中國人
    壽、慶豐人壽、英國保誠人壽、國華人壽等公司之保險，其
    中國華人壽部分亦幫其加保，惟自搬到台中後，即於90年3
    月間取消其保險，顯係背棄家庭，反觀其於85年5月8日在美
    商保德信人壽公司投保1,000萬元，受益人先列被上訴人，
    嗣於86年4月9日改列被上訴人母子，直至94年3月23日因失
    業且須支付陳碩偉生活費，始被迫退保，足見其對家庭之忠
    誠云云，並提出上開保險公司保費送金單、收據、繳費通知
    單、繳款明細、保險契約暨保險費、契約內容變更訂正申請
    書等件為證（本院卷(二)10-24頁），惟查保險之規劃，係個
    人之理財，亦應考量經濟負擔，上訴人既於90年1月15日收
    回經濟大權後，未給付被上訴人生活費，被上訴人自無力負
    擔多家保險公司之保費，乃終止部分保險，與常情並無不悖
    ，況被上訴人向國華人壽公司投保迄今有效之人壽保險，尚
    且包含上訴人之意外險及住院險，顯見被上訴人對上訴人之
    安危仍持關心之情，要難以被上訴人終止部分保險或未幫上
    訴人加保，即懷疑其忠誠度；尤其，上訴人在投保美商保德
    信人壽公司，並未幫被上訴人加保，依其前揭論據適用結果
    ，上訴人對被上訴人亦不忠誠乎！足證上訴人以有無為他方
    保險為由論斷兩造對家庭或他方之忠誠度，殊乏所據。再者
    ，上訴人自90年1月15日收回經濟大權後，遲至91年3月始每
    月給付2萬元予被上訴人，其所有薪資均留為自用，惟以上
    訴人於92、93年度在台灣優利公司薪資所得依序為359萬0,3
    71元、320萬8,831元，有稅務電子閘門所得明細表可稽（本
    院卷(一)70、72頁），上訴人並自認其最近一次離職前每月收
    入約33萬元等語明確（本院卷(二)86頁），倘其開銷不多，且
    善於理財，其存款數額應甚高，縱令其於93年下半年自台灣
    優利公司離職，應無陷於生計困難之程度，惟上訴人僅失業
    6個月，即以無力負擔陳碩偉每月2萬元生活費，須於94年3
    月23日終止保險契約以支付該生活費之地步，顯見上訴人平
    日開銷甚大，有入不敷出之虞，益證被上訴人所辯其自89年
    7月起至90年1月14日止管帳期間，上訴人開銷高達負債程度
    ，其不得不外出工作一節是實。
  (十一)上訴人又稱被上訴人灌輸錯誤之觀念予陳碩偉，故意造成其
    親子關係不佳之結果云云，非惟為被上訴人所否認，且由陳
    碩偉於95年1月24日在本院所述：上訴人在基隆家，根本不
    理會其母子，甚至會瞪其母子，令其害怕，其搬到台中後，
    被上訴人會提醒其在上訴人生日或爸爸節時打電話向上訴人
    祝壽，雖然上訴人常不理其，陪其時間亦少，但其還是希望
    有個爸爸陪在其身邊等情觀之（本院卷(一)83-85頁），顯然
    陳碩偉未因此而與上訴人有所隔閡，甚至衷心期盼上訴人能
    陪伴其成長，而上訴人不願多撥時間陪伴陳碩偉，亦不願以
    多打電話方式與陳碩偉聯絡，以增進親子感情，終致其親子
    關係不緊密，自有可歸責性。上訴人前開所指，要屬無據。
  (十二)綜上所述，上訴人既未能證明被上訴人常打電話到上訴人公
    司吵鬧或叨唸上訴人不為其買大鋼琴，復對上訴人施暴或不
    准上訴人與好友聯絡或與鄰居打招呼，亦故意不給付婆婆生
    活費或將上訴人存款提領一空、挪為自己存款，更離棄家庭
    或灌輸錯誤觀念予陳碩偉，令陳碩偉仇視上訴人，致與上訴
    人親子感情不佳等情事，反觀上訴人不但自89年9月間起拒
    絕與被上訴人同房，且陸續提出離婚要求，復不給付生活費
    予被上訴人，更反鎖基隆家大門或更換門鎖，讓被上訴人返
    家受阻，亦拒絕溝通或作婚姻諮詢，刻意造成兩造分居5年
    餘，無正常夫妻性生活之事實，實屬非是。依前揭說明，兩
    造應以互信、互愛、互相尊重、忍讓及諒解為夫妻共同生活
    之基礎，惟上訴人前揭行為，足以破壞家庭生活之美滿與幸
    福。至於被上訴人在上訴人到台中探視陳碩偉時，未讓其父
    子獨處，亦未積極與上訴人家人（尤其是婆婆）往來，以緩
    頰兩造之僵局，雖屬憾事，但尚未嚴重到構成破壞兩造婚姻
    之重要因素。縱使兩造已分居5年餘，且無夫妻間正常性生
    活，或有動搖兩造誠摯相愛之基礎，而生婚姻之破綻，惟被
    上訴人既無意離婚，始終要求兩造先作婚姻諮詢，化解歧見
    ，仍在就維繫婚姻一事作努力，並未喪失維持婚姻之意欲，
    僅因上訴人拒絕溝通或作婚姻諮詢，堅持離婚而未果，因兩
    造婚後感情甜蜜，分居後，仍有互動，親子關係尚佳，有照
    片彩印、照片及證人許尚旭、甲○○之證詞可稽（台北地院
    卷64-68頁，基隆地院卷80、81頁，本院卷(一)148頁，卷(二)62
    頁），並未絕裂到無法維持婚姻之程度，自不能徒以上訴人
    一方主觀意識為兩造婚姻無法維持之依歸。即令兩造婚姻有
    難以維持之重大事由者，經比較衡量兩造之有責程度後，本
    院審酌上情，認為上訴人之責任事由較重，上訴人自不得依
    民法第1052條第2項規定，向責任較輕之被上訴人請求離婚
    ，始符公平。
七從而，上訴人依民法第1052條第1項第5款、第2項規定，請求
  判決兩造離婚，並附帶請求酌定對於陳碩偉權利義務之行使或
  負擔由其任之，均為無理由，不應准許。是原審為上訴人敗訴
  之判決，核無不合。上訴意旨指摘原判決不當，求予廢棄改判
  ，為無理由，應予駁回。又兩造其餘之攻擊或防禦方法及未經
  援用之證據，經本院斟酌後，認為均不足影響本判決之結果，
  自無逐一詳予論駁之必要，併此敘明。
八據上論結，本件上訴為無理由，依民事訴訟法第449條第1項、
  第78條，判決如主文。
中    華    民    國    95    年     7    月    11    日
                  民事第十六庭審判長法  官  沈方維
                                    法  官  王淇梓
                                    法  官  張競文
正本係照原本作成。
如不服本判決，應於收受送達後20日內向本院提出上訴書狀，其
未表明上訴理由者，應於提出上訴後20日內向本院補提理由書狀
（均須按他造當事人之人數附繕本）上訴時應提出委任律師或具
有律師資格之人之委任狀；委任有律師資格者，另應附具律師資
格證書及釋明委任人與受任人有民事訴訟法第466條之一第一項
但書或第二項（詳附註）所定關係之釋明文書影本。
中    華    民    國    95    年    7     月    11    日
                                    書記官  章大富
附註：
民事訴訟法第四百六十六條之一（第一項、第二項）：
對於第二審判決上訴，上訴人應委任律師為訴訟代理人。但上訴
人或其他法定代理人具有律師資格者，不在此限。
上訴人之配偶、三親等內之血親、二親等內之姻親，或上訴人為
法人、中央或地方機關時，其所屬專任人員具有律師資格並經法
院認為適當者，亦得為第三審訴訟代理人。


司法院資訊處製作；財團法人民間司法改革基金會備份。
